臺灣花蓮地方法院民事裁定
111年度家聲抗字第4號
抗  告  人  財政部國有財產署北區分署

法定代理人  甲○○  
非訟代理人  乙○○  
相  對  人  丙○○  

送達代收人  丁○○  
上列抗告人因選任被繼承人戊○○遺產管理人事件，對於中華民
國110年12月30日本院110年度司繼字第380號司法事務官所為裁
定不服，提起抗告，本院管轄之第二審合議庭裁定如下：
    主  文
抗告駁回。
抗告程序費用由抗告人負擔。
    理  由
一、相對人於原審聲請意旨略以：相對人為宜蘭縣○○鄉○○段000
    地號土地（下稱系爭土地）之所有權人，就系爭土地提起塗
    銷地上權及拆屋還地等訴訟，被繼承人戊○○於繼承曾祖父己
    ○○之地上權及地上物後於民國98年2月5日死亡，其繼承人均
    拋棄繼承。又被繼承人戊○○為系爭土地地上權及地上物共有
    人之一，相對人為進行上開訴訟，爰本於法律上利害關係人
    之身分，聲請選任被繼承人戊○○之遺產管理人等語。
二、本件抗告意旨略以：
（一）按臺灣高等法院94年度家抗字第204號民事裁定理由三、
      四略以：「按繼承開始時，繼承人之有無不明，而無親屬
      會議或親屬會議未於一個月內選定遺產管理人者，利害關
      係人得聲請法院選任遺産管理人，又被繼承人之法定繼承
      人均已拋棄繼承者，亦準用關於無人承認繼承之規定，民
      法第1177條、第1178條第2項、第1176條第6項定有明文。
      是以倘先順序繼承人均已拋棄繼承，其次順序繼承人之有
      無不明而應準用關於無人承認繼承之規定時，應先審核可
      否依民法第1177條選定遺產管理人。又聲請法院選定遺產
      管理人，法院有裁量權，不受聲請人之拘束，可依職權選
      任適當之遺產管理人。而選任遺產管理人須考慮其適切性
      ，亦即管理遺產須公平外，應以對遺產、遺債情況瞭解較
      深者為優先選任，惟按拋棄繼承事件，多屬遺債大於遺產
      形同破產。法院在指定被繼承人之遺產管理人時，自應先
      審查是否有其他適合之人可任被繼承人之遺產管理人，如
      無，在不得已之情形，才指定國有財產局為遺產管理人，
      蓋相對人係一公務機關，依國有財產法之規定綜理國有財
      產之事務，其執行事務所需預算為全國人民納稅所得，倘
      顯無遺產可歸國庫，可能造成以國家資源管理對國庫毫無
      利益之財產，並須墊付無法歸墊之管理費用，自不宜選任
      國有財產局為遺產管理人，以避免代管私人遺産之管理費
      用無法由被繼承人遺產歸墊，無異使公器淪為私用，損及
      全民利益，令國庫遭受利益之侵害。」
（二）另依司法院74年10月15日（74）院台廳一字第05786號函
      說明二：「（二）先順序繼承人均拋棄繼承，其次順序繼
      承人有無不明而應準用關於無人承認繼承之規定時，應先
      審核可否依民法第1177條規定選定遺產管理人。如無法選
      定遺產管理人者，因此類拋棄繼承事件，多屬遺債大於遺
      產，形同破產，盡量避免選任國有財產局為遺產管理人。
      」
（三）本件被繼承人戊○○之各順序繼承人均已抛棄繼承，則遺債
      大於遺產之可能性相當高，是國庫對被繼承人之遺產是否
      有民法第1185條之期待利益，顯有疑慮。又依民法第1179
      條規定，遺產管理人之職務在於編製遺產清冊、為保存遺
      產必要之處置、清償債權或交付遺贈物及遺產之移交等事
      務，自應由與被繼承人關係密切，且對於被繼承人之遺產
      及遺產事務有相關瞭解者任之，顯較對被繼承人毫無所悉
      之第三人或抗告人更具適切性，本案被繼承人之法定繼承
      人雖均已拋棄繼承，仍無礙其擔任遺産管理人之適格，實
      不應以此置身事外，且渠等對於被繼承人之債權、債務必
      較抗告人明瞭，而渠等知悉以拋棄繼承方式規避債務，自
      有相當之知識與能力擔任被繼承人之遺產管理人。再者抗
      告人乃公務機關，依國有財產法之規定綜理國有財產之事
      務，執行事務所需預算為全國人民納稅所得，倘顯無遺產
      可歸國庫，自不宜選任抗告人為遺產管理人，以避免代管
      私人遺產之管理費用無法由被繼承人之遺產歸墊，導致利
      用全民資源負擔個人私務之支出，顯不符社會公平原則。
      爰此，請審酌本件被繼承人之繼承人或親屬中，是否另有
      更適切之人可擔任遺產管理人，依法另選任遺產管理人等
      語，聲明：原裁定廢棄。
三、按先順序繼承人均拋棄其繼承權時，由次順序之繼承人繼承
    。其次順序繼承人有無不明或第4順序之繼承人均拋棄其繼
    承權者，準用關於無人承認繼承之規定。繼承開始時，繼承
    人之有無不明者，由親屬會議於1個月內選定遺產管理人，
    並將繼承開始及選定遺產管理人之事由，向法院報明。無親
    屬會議或親屬會議未於前條所定期限內選定遺產管理人者，
    利害關係人或檢察官，得聲請法院選任遺產管理人，並由法
    院依前項規定為公示催告，民法第1176條第6項、第1177條
    、第1178條第2項分別定有明文。是繼承開始時，繼承人有
    無不明，而無親屬會議或親屬會議未於繼承開始時1個月內
    選定遺產管理人者，利害關係人即得聲請法院選任遺產管理
    人，並不以召集親屬會議為必要。
四、經查，本件相對人於原審聲請意旨所主張之事實，業據提出
    不動產第一類謄本、繼承系統表、被繼承人除戶謄本、本院
    拋棄繼承備查函（原審卷19、23、39、49頁）、相對人民事
    起訴狀（本院卷71頁）、臺灣宜蘭地方法院就系爭土地勘測
    通知函（原審卷21頁）在卷可稽，並經本院依職權向花蓮市
    戶政務所函詢被繼承人戊○○之繼承人戶籍資料（原審卷第65
    頁），查核無訛，自堪信為真實。是以，被繼承人戊○○之法
    定繼承人均已依法拋棄繼承，而相對人就被繼承人戊○○之遺
    產即系爭土地之地上權訴請塗銷登記等事件，現另案繫屬於
    臺灣宜蘭地方法院（110年度訴字第156號）有前揭臺灣宜蘭
    地方法院勘測通知函在卷，自屬對於被繼承人戊○○之遺產有
    法律上利害關係之人，故其依法向本院聲請選任被繼承人戊
    ○○之遺產管理人，於法即屬有據。
五、又被繼承人戊○○之子女即原第一順序繼承人己○○等人，均已
    於原審具狀陳明其等最高學歷、經歷與現職，並表示無意願
    擔任遺產管理人等情，有其等陳報狀附卷可參（見原審卷第
    135至157頁）。本院審酌相對人因塗銷地上權等事件涉訟，
    始以利害關係人身分提起本件選任遺產管理人之聲請，而被
    繼承人戊○○之子女均未具不動產、法律等相關學經歷，亦無
    擔任遺產管理人之意願，且業已於98年間辦理拋棄繼承經本
    院准予備查在案，如強予選任其等擔任本件遺產管理人，恐
    無能力亦無心處理，影響被繼承人戊○○之遺產處理事務。至
    被繼承人戊○○其餘兄弟姊妹等第三順位繼承人，亦同為上開
    相對人另案訴請塗銷系爭土地地上權登記之共同被告，彼此
    間仍可能有潛在之利害衝突關係存在，亦不適任本件遺產管
    理人，則原審選任抗告人為遺產管理人，於法尚無違誤。
六、末按民法第1178條所定之期限屆滿，無繼承人承認繼承時，
    其遺產於清償債權並交付遺贈物後，如有賸餘，歸屬國庫。
    非公用財產以財政部國有財產局為管理機關，承財政部之命
    ，直接管理之，民法第1185條、國有財產法第12條分別定有
    明文。又法院選任之遺產管理人，除自然人外，亦得選任公
    務機關任之，家事事件法第136條第3項亦有明定。其立法理
    由係以無人承認繼承之遺產清理完畢後，如有賸餘，應歸屬
    國庫，而國有財產向由公務機關擔任管理人，故增訂該項規
    定法院選任遺產管理人時，除自然人外，亦得選任適當之公
    務機關任之。復依，民法第1177條之立法意旨以觀，亦可知
    遺產管理人之指定，旨在維護公益及被繼承人債權人之利益
    ，顯非以遺產管理人管理遺產是否有實質利益作為考量。再
    依財政部訂頒之代管無人承認繼承遺產作業要點規定，國有
    財產局若經法院擔任遺產管理人時，仍可取得相當之報酬，
    亦可聲明參與分配，不致發生代管遺產所墊付之費用及管理
    報酬無法獲償之問題。準此，原審審酌被繼承人戊○○確無繼
    承人，且無其他適合人選擔任遺產管理人，並考量抗告人具
    有管理專才及公信力，且遺產管理人之選任旨在維護公益及
    保護債權人之利益，尚非僅以遺產管理人管理遺產是否得以
    受有實質利益為考量，故裁定選任抗告人為被繼承人戊○○之
    遺產管理人，符合公、私兩益，核無違法或不當。
七、至抗告人主張被繼承人戊○○之繼承人均拋棄繼承，顯見被繼
    承人所留遺債大於遺產而形同破產之可能性甚高，恐不足支
    付管理費云云，惟遺產管理人倘於管理期間發現遺產不足支
    付管理費用，致遺產管理已無實益時，自得依家事事件法第
    141條準用第145條規定，聲請法院許可辭任遺產管理人，要
    無自始即認為無擔任遺產管理人之必要，附此敘明。
八、從而，本件原審法院選任抗告人為被繼承人戊○○之遺產管理
    人，核無不合，抗告意旨指摘原裁定為不當，求予廢棄，為
    無理由，應予駁回。
九、據上論結，本件抗告為無理由，爰裁定如主文。
中    華    民    國   111    年   5     月    31  日   
              家事庭審判長法  官   陳雅敏
                          法  官   何効鋼
                          法  官   陳淑媛
以上正本係照原本作成。
本裁定除以適用法規顯有錯誤為理由外，不得再抗告。如提起再
抗告，應於收受後10日內委任律師為代理人向本院提出再抗告狀
，並繳納再抗告費新臺幣1,000元。
中    華    民    國   111    年   5     月    31  日   
                          書記官   何依姍